【裁判字號】    89,簡上,386
【裁判日期】    900112
【裁判案由】    給付工程款
【裁判全文】
臺灣臺中地方法院民事判決  八十九年度簡上字第三八六號
    上  訴  人  黃明磊（即三磊土木包工業）
    被上訴人    隆豐營造股份有限公司
                        設台北縣中和市○○○路九七巷十八弄九之一號之二
    法定代理人  甲○○  住同右.
    訴訟代理人  乙○○  律師
右當事人間請求給付工程款事件，上訴人對於中華民國八十九年七月二十八日本院台
中簡易庭八十九年度中簡字第一二八二號第一審判決提起上訴，本院判決如左：
    主  文
上訴駁回。
第二審訴訟費用由上訴人負擔。
    事  實
甲、上訴人方面：
一、聲明：
（一）原判決廢棄。
（二）被上訴人在第一審之訴及假執行之聲請均駁回。
二、陳述：除與原審判決書所載者相同茲予引用外，補稱：
（一）被上訴人起訴主張：上訴人前向被上訴人定作台中縣太平市○○○路一號一樓
      「碳纖維補強工程」，經被上訴人於民國（下同）八十八年十一月二十五日向
      上訴人提出報價單確認後，嗣於同年十二月二日簽訂「工程合約書」約定工程
      總價為新臺幣（下同）二十二萬六千元，上訴人應於被上訴人將碳纖粘貼完成
      時一次付清，惟被上訴人已於同年十二月七日完成工作交付予上訴人，上訴人
      竟僅給付部份工程款十一萬四千一百六十元，尚有十一萬一千八百四十元仍未
      清償為此請求上訴人給付上開未付之工程款額及自工作完成之次日（即八十八
      年十二月八日）起按年息百分之五計算之利息等情。
（二）原判決以：按當事人互相表示意思一致者，無論其為明示或默示，契約即為成
      立，當事人對於必要之點意思一致，而對於非必要之點未經表示意思者，推定
      其契約為成立，關於該非必要之點，當事人意思不一致時，法院應依其事件之
      性質定之。查兩造訂有工程合約書，業據兩造陳明並有卷附之工程合約書及報
      價單可證，參諸該工程合約書所載內容已就工數量（即報價單所載之三十四平
      方公尺）工程總價二十二萬六千元，是兩造已就契約必要之點（即工作數量報
      酬）已有合致意思表示，上訴人即應受上開契約之拘束，查上訴人對於上開工
      程已全部完工，並於八十八年十二月七日交付等情，並不爭執，從而被上訴人
      請求上訴人給付尚未交付之十一萬一千八百四十元及法定遲延利息並無不合等
      情。
（三）按採契約價金總額結算給付者，工程之實作數量如較契約所定數量增減達百分
      之十以上者，其逾百分之十之部份得以契約變更增減契約價金，未達百分之十
      者契約價金不予增減，工程採購契約範本第三條第二項定有明文。查本件工程
      數量原約定為三十四平方公尺，工作完成後其數量經核算僅十五點三六平方公
      尺，上訴人以十五點三六平方公尺計之工程款，計十一萬四千一百六十元給付
      並無不合，原判決決對上開上訴人之抗辯為何不足採信，隻字未提，亦未調查
      被上訴人實際完工之數量究為若干，遽予判決上訴人敗訴顯然其判決理由不備
      ，為此提起上訴，請求判決如聲明。
（四）上訴人已按被上訴人實際施作工程數量依法並依約定一次付清全部工程款，雙
      方已履行合約完畢。按「報酬，應於工作物交付時給付之，無須交付者，應於
      工作完成時給付之」，乃民法第五百零五條第一項所明定。
    1.查上訴人與被上訴人間於八十八年十二月二日所訂「工程合約書」第三條附表
      「隆豐營造股份有限公司碳纖維補強工程報價單」所載工程數量，關於「碳纖
      維雙層補強」部分，據被上訴人於八十九年七月十四日在原審法院提出之「民
      事準備書狀」一、(二)自承：在雙方訂立工程合約之前，被上訴人於八十八年十
      一月二十六日派員至工程現場勘察，「因上訴人未會同勘察且鐵門上鎖『無法
      進入工程地點實際丈量』，僅以『透過窗戶目視』方式『初估工程施作數量』
      為三十三．九八平方公尺」，遂於八十八年十二月二日簽約時以三十四平方公
      尺，被上訴人負責現場施工之朱天強，於八十九年十一月二十二日鈞院開庭時
      當庭表示：工程款係以『實作實算』為準；意即實際施作多少，即計算多少工
      程款，非以工程合約為必然標準。事實上，被上訴人於工程完工後向上訴人表
      示要請領工程款，上訴人即表示立統一發票來，即付錢，彼時雙方並無任何爭
      執；接著被上訴人簽發如卷附工程請款單、八十八年十二月二十九日ＸＺ00
      000000號統一發票及工程保固書予上訴人，上訴人即如數給付被上訴人
      請領之工程款額，揆諸首開民法第五百零五條第一項規定，雙方俱無諱誤。是
      以，被上訴人於工程完工、交付時，既認『實作實算』之工程款為十一萬四千
      一百六十元，上訴人並已全部給付，雙方所訂工程合約即已經雙方全部履行完
      畢，殆無庸疑。否則，被上訴人於工程完工、交付時請領工程款，在雙方無爭
      執下，為何只請款十一萬四千一百六十元﹖同時，上訴人如未付清全部工程款
      ，被上訴人為何開立工程保固書予上訴人收執﹖
    3.衡諸一般常情，被上訴人於工程完工、交付後，如認為應請領二十二萬六千元
      工程款，經上訴人異議、爭執後，雙方始可能協議由上訴人支付部分工款，而
      被上訴人在這樣的情況下也不可能開立工程保固書予上訴人收執。本件實情是
      ，被上訴人於工程完工交付後向上訴人表示要請領工程款，上訴人即請其請款
      ，嗣由被上訴人開立工程請款單載「碳纖維雙層補強：單位平方公尺、數量十
      五．三六平方公尺、單價每平方公尺六千元、合計九萬二千一百六十元」，上
      訴人並無異議，如數支付，同時由被上訴人交付工程保固書。是以，被上訴人
      於上訴人付清工程款後二個半月，始於八十九年二月十五日以傳真表示尚餘工
      程款十一萬一千八百四十元未付，根本是事後翻悔臨訟而為，顯不足式。
    4.至於被上訴人在歷審被訊及「為何請領工程款時只請領十一萬四千一百六十元
      ﹖而未按工程合約請領二十二萬六千元﹖」被上訴人辯稱「怕上訴人不付，所
      以先請領一部分」。準此，被上訴人果按合約施作三十四平方公尺或如其所言
      實際施作三十．七二平方公尺之纖維雙層補強數量，上訴人為什麼不付﹖有什
      麼理由不付﹖被上訴人為什麼怕上訴人不付﹖進一步，縱依被上訴人所言，怕
      上訴人不付，所以先請領一部分，為何工程請款單之碳纖維雙層補強數量是十
      五．三六平方公尺﹖為什麼會有小數點以下二位之數量﹖而不是整數﹖上訴人
      支付部分工程款後，被上訴人為何在兩個半月後，即八十九年二月十五日，始
      以傳真表示尚餘十一萬一千八百四十元工程款未付﹖為何不於上訴人給付十一
      萬四千一百六十元部分工程款後，立即請求其餘工程款﹖綜上所陳，被上訴人
      實際施作之碳纖維雙層補數量，應可確信為十五．三六平方公尺，上訴人已於
      被上訴人完工、交付、請款、交付工程保固書時，依首揭民法第五百零五條第
      一項及雙方所訂工程合約書第五條規定一次付清工程款，雙方已履行合約完畢
      。至被上訴人於上訴人給付全部工程款十一四千一百六十元兩個半月後，始謂
      上訴人尚有十一萬一千八百四十元工程款未付，純屬事後翻悔、臨訟虛構，殊
      不足採。
（五）本件「碳纖維雙層補強」之單價為「每平方公尺六千元」。按卷附雙方所訂工
      程合約書所附「隆豐營造股份有限公司碳纖維補強工程報價單」及「隆豐營造
      股份有限公司工程請款單」關於「碳纖維雙層補強」之「單位」為「平方公尺
      」、單價俱為「六千元」記載所示，「碳纖維雙層補強」一個『整體施工工程
      之項目與名稱』，其單位價格為『每平方公尺六千元』，應可確定，並無爭議
      ，就像牆面粉刷油漆一樣，刷一次在工程上稱為「一度」，「一度一百元」、
      「二度一百三十元」、「三度一百五十元」、「四度一百八十元」：：：：，
      都是『工程名稱項目及單價』之表示，乃被上訴人竟謂「碳纖維雙層補強」應
      按一層、一層雙重計價，殊屬無稽。
（六）按法院為判決時，應斟酌全辯論意旨及調查證據之結果，依自由心證判斷事實
      之真偽；法院依自由心證判斷事實之真偽，不得違背論理及經驗法則，乃民事
      訴訟法第二百二十二條第一項前段、第三項所明定。茲被上訴人為上訴人承包
      工程實際施作「碳纖維雙層補強」之工程數量，依上所陳，顯然為十五．三六
      平方公尺，殆無疑議；至於「碳纖維雙層補強」工程單價，按訴人所提出之「
      工程報價單」及「工程請款單」所載，亦應認「每平方公尺為六千元」（倘鈞
      院就此部分仍認有疑議，可函詢相關建築單位，例如建築師公會，囑其解釋「
      碳纖維雙層補強每平方公尺六千元」之真義）；乃原審法院不察，遽准被上訴
      人所為不合論理法則與經驗法則之請求，自有不當。
三、證據：援用原審之立證方法。
乙、被上訴人方面：
一、聲明：如主文所示。
二、陳述：除與原審判決書所載者相同茲予引用外，補稱：
（一）上訴人上訴理由略以本件工程數量原約定為三十四平方公尺，工程單價為每平
      方公尺六千元，工程完成後其數量經核算僅十五點三六平方公尺，上訴人以十
      五點三六平方公尺計算之工程款，計十一萬四千一百六十元給付並無不合，原
      判決對上開上訴人之抗辯為何不足採信，隻字未提，亦未調查被上訴人實際完
      工之數量究為若干，判決理由顯有不備；被上訴人以非實際丈量所得之工程數
      量即工程合約所訂數量請求上訴人給付工程款自屬可議；被上訴人請求給付工
      程款時，上訴人並無與被上訴人爭執即如數給付被上訴人所請求之全部工程款
      ，否則被上訴人不會將工程保固書交付上訴人云云。惟查：按「當事人主張之
      事實，經他造於準備書狀內或言詞辯論時或在受命法官、受託法官前自認者，
      無庸舉證。」、「當事人對於他造主張之事實，於言詞辯論時不爭執者，視同
      自認。」民事訴訟法第二百七十九條第一項及第二百八十條第一項定有明文。
      查本件上訴人對於兩造於八十八年十二月二日所訂之「工程合約書」（參原審
      證物一）之內容，及被上訴人施作二層之碳纖維補強工程已於八十八年十二月
      七日全部完工（即實際工程已全部完工）且交付予上訴人等情並不爭執，（參
      原審八十九年六月二日及六月二十三日言詞辯論筆錄及原審判決第二頁倒數最
      後一行至第三頁第一行），參諸前揭援引民事訴訴法條文，上訴人顯已視同自
      認，被上訴人對於全部完工之情毋庸舉證，且原審法院依上訴人不爭執之事實
      判決，並無違誤與理由不備，上訴人砌詞指摘，顯非可採。
（二）次查本件上訴人於原審曾主張：本工程工程報價單、項次一「碳纖維雙層補強
      」之計價方式為雙層、每平方公尺六千元，故其就該項次工程僅應支付９２１
      ６０元之工程款云云（參原審八十九年七月五日答辯狀）。惟查上訴人主張之
      上開計價方式與被上訴人之說明會資料及證人朱天強於鈞院之證詞：「報價三
      四平方公尺是雙層總面積，每一層每一平方公尺是六千元。」〈參鈞院八十九
      年十一月二十二日準備程序筆錄第三頁〉不符；且兩造均為富有經驗之工程人
      員，對前揭工程慣例知之甚明，且對工程施作面積之估算不可能差距達一倍以
      上，如依上訴人之計價方式，兩造簽約只須於工程估價單項次一載明施作面積
      約17㎡，複價約１０２０００元即可，何需記載施作面積約34㎡，複價約２０
      ４０００元？足證上訴人上開主張被上訴人實際完工數量僅十五點三六平方公
      尺與事實不符，不足採信。
（三）再查，上訴人於原審判決後曾向被上訴人表達和解之意，惟因上訴人提出之和
      解金額過低為被上訴人所不能接受而無法達成和解，足見上訴人亦自知依約應
      再給付被上訴人起訴主張之金額，僅係不願依約給付予被上訴人而已。又查上
      訴人對於兩造於八十八年十二月二日所訂之「工程合約書」（參原審證物一）
      之內容不爭執，已如前述，況上訴人於訂約當時對於契約內容除要求工程總價
      部分應為含稅外，其餘部分包括工程數量均無意見而簽訂工程合約書，請依法
      庭錄音辦法補正），被上訴人依契約請求被上訴人給付工程款，於法並無不合
      ，上訴人卻臨訟飾詞以兩造間契約約定之工程數量與實際施作數量不符，而謂
      上訴人依約請求上訴人給付工程款自屬可議云云等語，顯與事實不合而不足採
      信。
（四）復查上訴人謂被上訴人請求上訴人給付工程款時，與上訴人並無爭執，且被上
      訴人亦係因上訴人付清全部工程款始將工程保固書交付上訴人云云，顯與事實
      不合，蓋依證人朱天強之證詞：「請款時計價時黃先生認為表面積只有一五‧
      三六平方公尺，第一項只願意付該部分的費用九萬二千一百六十元。二、三項
      沒有爭議願付全額，我們當初有向黃先生說明應付九萬二千一百六十元的雙倍
      ，因是做雙層。但黃先生不接受，黃先生堅持付一五‧三六平方公尺，九萬二
      千一百六十元，協商沒有結果，我們公司只好先照黃先生的意思領一部份工程
      款項，後來再追討未付款項‧‧‧」，即足以證明上訴人之前揭主張顯與事實
      不合而無足採，被上訴人確係因上訴人只願給付一半工程款而先為部分請求，
      其餘工程款再以本件訴訟請求；再者，工程保固依工程合約書第七條之記載：
      「本工程部分保固壹年‧‧‧」，工程保固期間應自被上訴人完成工作並交付
      上訴人之翌日起算，被上訴人交付工程保固書予上訴人與上訴人未給付全部工
      程款係屬二事，二者並無同時履行抗辯之問題，上訴人以被上訴人交付工程保
      固書予上訴人為上訴人給付全部工程款之證明，顯無足採。綜上所述，上訴人
      於原審對於被上訴人已全部完成本件工程並如期交付予上訴人之並不爭執，卻
      又執詞上訴，其上訴顯無理由。
三、證據：除援用原審之立證方法外，並聲請訊問證人朱天強。
    理  由
一、被上訴人起訴主張：上訴人前向被上訴人定作台中縣太平市○○○路一號一樓「
    碳纖維補強工程」，經被上訴人於八十八年十一月二十五日向上訴人提出報價單
    確認後，嗣於同年十二月二日簽訂「工程合約書」約定工程總價為二十二萬六千
    元，上訴人應於被上訴人將碳纖維粘貼完成時一次付清，惟被上訴人已於同年十
    二月七日完成工作交付予上訴人，上訴人竟僅給付部份工程款十一萬四千一百六
    十元，尚有十一萬一千八百四十元仍未清償，為此請求上訴人給付上開未付之工
    程款額及自工作完成之次日（即八十八年十二月八日）起按年息百分之五計算之
    利息等語。上訴人則以：本件碳纖維補強工程數量原約定為三十四平方公尺，工
    程單價為每平方公尺六千元，工程完成後其數量經核算僅十五點三六平方公尺，
    上訴人以十五點三六平方公尺計算之此部份工程款為九萬二千一百六十元，加上
    「裂縫灌注」一萬五千元及「柱混凝土修補」七千元，共計十一萬四千一百六十
    元，已全部給付予被上訴人，並無積欠任何款項等語，資以抗辯。
二、按當事人互相表示意思一致者，無論其為明示或默示，契約即為成立。當事人對
    於必要之點，意思一致，而對於非必要之點，未經表示意思者，推定其契約為成
    立，關於該非必要之點，當事人意思不一致時，法院應依其事件之性質定之。民
    法第一百五十三條定有明文。查兩造訂有工程合約書，業據兩造陳明，並有卷附
    之工程合約書及報價單各乙份，在卷可稽。而參諸，該工程合約書所載內容，工
    數量即報價單所載之三十四平方公尺、工程總價為二十二萬六千元。是二造已就
    契約必要之點即工作數量、報酬已有合致之意思表示。是以上訴人即應受上開契
    約之拘束甚明。本件兩造對於兩造間於八十八年十二月二日所訂「工程合約書」
    第三條附表「隆豐營造股份有限公司碳纖維補強工程報價單」所載工程數量，其
    中「裂縫灌注」一萬五千元及「柱混凝土修補」七千元部分並無爭執，對於碳纖
    維雙層補強工程部分，上訴人主張以雙層補強每平方公尺六千元計算，而被上訴
    人則主張以每單層、每平方公尺六千元計算，是本件首應審究者，為兩造間之工
    程合約就碳纖維雙層補強工程部分，究係以雙層補強每平方公尺六千元計算，或
    以每單層每平方公尺六千元計算？
（一）經查，依照被上訴人於原審所提之說明會補充資料記載，本件碳纖維雙層補強
      之計算方式即係以每一層為計價之標準（見原審被上訴人所提之證物三），與
      當時負責現場施工之證人朱天強於本院審理之證詞：「報價三十四平方公尺是
      雙層總面積，每一層每一平方公尺是六千元。」（見本院八十九年十一月二十
      二日準備程序筆錄）相符；又查，據被上訴人於八十九年七月十四日在原審提
      出之「民事準備書狀」所載：在雙方訂立工程合約之前，被上訴人於民國八十
      八年十一月二十六日派員至工程現場勘察，「因上訴人未會同勘察且鐵門上鎖
      『無法進入工程地點實際丈量』，僅以『透過窗戶目視』方式『初估工程施作
      數量』為三十三．九八平方公尺」，遂於八十八年十二月二日簽約時以三十四
      平方公尺為工程數量等情，為上訴人於本院之上訴理由狀所引用。是顯然兩造
      於簽約當時，就碳纖維雙層補強工程部分，即同意以總數量三十四平方公尺作
      為契約之內容，縱然兩造事前於勘查現場時，曾有以實作面積做為計算總價標
      準之協議，亦應認為於簽約時已另以意思表示變更原協議，兩造間之權利義務
      自當應以工程契約之內容為準。是上訴人徒以：「簽約時既係由被上訴人之工
      人以『透過窗戶目初估』方式，而非實際丈量所得之工程數量，則被上訴人以
      工程合約所定數量作為請求上訴人給付工程款之數量標準，自屬可議」等語置
      辯，衡諸契約應嚴守之原則，即非可採。
（二）次查，本件兩造對於兩造間於八十八年十二月二日所訂「工程合約書」第三條
      附表「隆豐營造股份有限公司碳纖維補強工程報價單」所載工程數量，其中碳
      纖維雙層補強工程部分記載：「施作面積約34㎡，複價約２０４０００元」等
      情，並不爭執，是本件兩造關於「碳纖維雙層補強」部分，其數量按照契約之
      約定即為三十四平方公尺。查本件碳纖維補強工程之單層面積面積為十五點三
      六平方公尺為兩造所不爭執，是本件碳纖維補強工程按雙層施做計算之總面積
      即為三十點七二平方公尺，和兩造間所訂工程合約書所定之數量三十四平方公
      尺之差額為三點二八平方公尺，和被上訴人所主張：施做面積係以單層計算之
      計算方式較接近，而三十四平方公尺和十五點三六平方公尺差距甚大，衡諸兩
      造均為富有經驗之工程人員，對工程施作面積之估算，衡諸常情不可能差距達
      一倍以上，如依上訴人之計價方式，兩造簽約只須於工程估價單、項次一載明
      ：施作面積約17㎡，複價約１０２０００元即可，何需記載施作面積約34㎡，
      複價約２０４０００元？
（三）綜上所述，本院參酌兩造間原約定碳纖維補強工程之數量即為三十四平方公尺
      ，與被上訴人主張實作之數量三十點七二平方公尺數量相近等情，認被上訴人
      所指，系爭碳纖維補強工程係按照每單層每平方公尺六千元計算，較與事實相
      符。上訴人主張：「碳纖維雙層補強」為一個『整體施工工程之項目與名稱』
      ，其單位價格為『每平方公尺六千元』云云，即難認為可信，應認以被上訴人
      所指按照每單層每平方公尺六千元計算之方式為可採，如此當較符合當事人訂
      約時之真意。
三、至於上訴人所辯：被上訴人請求上訴人給付工程款時，與上訴人並無爭執，且被
    上訴人亦係因上訴人付清全部工程款始將工程保固書交付上訴人云云。經查，證
    人朱天強於本院審理時證稱：「請款時計價時黃先生認為表面積只有一五‧三六
    平方公尺，第一項只願意付該部分的費用九萬二千一百六十元。二、三項沒有爭
    議願付全額，我們當初有向黃先生說明應付九萬二千一百六十元的雙倍，因是做
    雙層。但黃先生不接受，黃先生堅持付一五‧三六平方公尺，九萬二千一百六十
    元，協商沒有結果，我們公司只好先照黃先生的意思領一部份工程款項，後來再
    追討未付款項‧‧‧」，上訴人對證人此部份之證詞亦未表示意見（見本院八十
    九年十一月二十二日準備程序筆錄）。由上證詞觀之，應認被上訴人係因上訴人
    只願給付一半工程款而先為部分請求，其餘工程款再以本件訴訟請求，被上訴人
    並無消滅全部債務之意思表示，從而上訴人所辯：已一次付清工程款，雙方已履
    行合約完畢云云，即非可採。又查，依兩造間所定工程合約書第七條之記載：「
    本工程部分保固壹年‧‧‧」；工程保固期間應自被上訴人完成工作並交付上訴
    人之翌日起算。是依照上開工程合約書之約定，工作完成時被上訴人即應交付工
    程合約書予上訴人，被上訴人交付工程保固書予上訴人與上訴人未給付全部工程
    款係屬二事，上訴人尚難以被上訴人交付工程保固書予上訴人，做為上訴人已給
    付全部工程款之證明。
四、末按，採契約價金總額結算給付者，工程之實作數量如較契約所定數量增減達百
    分之十以上者，其逾百分之十之部份得以契約變更增減契約價金，未達百分之十
    者契約價金不予增減，行政院公共工程委員會工程採購契約範本第三條第二項定
    有明文（見原審卷被上訴人所提證物五）。查兩造間於八十八年十二月二日所訂
    「工程合約書」第三條附表「隆豐營造股份有限公司碳纖維補強工程報價單」所
    載工程數量，關於「碳纖維雙層補強」部分，其數量約定為三十四平方公尺，報
    價三十四平方公尺係指雙層總面積已如前述。查本件碳纖維補強工程之單層面積
    面積為十五點三六平方公尺，是本件碳纖維補強工程按雙層計算之總面積即為三
    十點七二平方公尺，和兩造間所訂工程合約書所定之數量其差額為三點二八平方
    公尺，未達百分之十之增減數量（三十四平方公尺之百分之十為三點四平方公尺
    ），依照前開契約範本第三條第二項之規定，契約之價金應不予增減。查上訴人
    對於上開工程已全部完工（即實際工程已全部完工），並於八十八年十二月七日
    交付等情，並不爭執。從而，被上訴人本於承攬契約之法律關係，請求上訴人給
    付尚未交付之十一萬四千一百六十元報酬及自工程完工之次日（即八十八年十二
    月八日）起至清償日止，按年息百分之五計算之法定遲延利息，即屬適法，應予
    准許。原審為被上訴人勝訴之判決，於法洵屬正當，上訴意旨聲明廢棄，為無理
    由，上訴應予駁回。
五、據上論結，本件上訴為無理由，依民事訴訟法第四百三十六條之一第三項、第四
    百四十九條第一項、第七十八條，判決如主文。
中      華      民      國    九十      年      一      月      十二    日
                            臺灣臺中地方法院民事第三庭
~B審判長法官  林清鈞
~B法      官  涂秀玲
~B法      官  許冰芬
右為正本係照原本作成
不得上訴。
~B法院書記官  田靜嫺
中      華      民      國    九十      年      一      月      十二    日


司法院資訊處製作；財團法人民間司法改革基金會備份。
